【裁判字號】    92,台上,1541
【裁判日期】    920327
【裁判案由】    貪污
【裁判全文】
最高法院刑事判決                              九十二年度台上字第一五四一號
    上  訴  人  乙○○
    選任辯護人  何邦超
    上  訴  人  甲○○
右上訴人等因貪污案件，不服台灣高等法院中華民國九十一年八月七日第二審更審判
決（八十九年度上更(二)字第一二一一號，起訴案號：台灣新竹地方法院檢察署八十五
年度偵字第一二０三五號、第一二六三六號），提起上訴，本院判決如左：
    主  文
原判決撤銷，發回台灣高等法院。
    理  由
本件原判決認定上訴人乙○○原係苗栗縣頭份鎮農會總幹事，上訴人甲○○則為苗栗
縣頭份鎮茶葉產銷班（下稱產銷班）班長。緣苗栗縣政府辦理「農業生產環境改善及
加強農業產銷及推廣教育活動計劃」，向台灣省政府農林廳申請補助新台幣（下同）
二百萬元，作為興建「椪風茶展售中心」之用，該補助款經苗栗縣政府撥入頭份鎮農
會執行，再由頭份鎮農會委託產銷班辦理興建事宜，是乙○○對此補助款之承辦事項
，係屬受公務機關委託承辦公務之人，明知該補助款須專款專用，僅得存入產銷班在
頭份鎮農會第0000000∣四號活期存款專戶內使用。然因乙○○在頭份鎮農會
第五五六∣七號甲種活期儲蓄存款帳戶存款不足，致以其名義所簽發，票據號碼０八
六七七三號，面額一百萬元，民國八十五年六月三十日期之支票遭退票。乙○○為圖
補足上開款項，以免該支票帳戶被列入拒絕往來，影響其總幹事職位，明知由甲○○
所負責興建之「椪風茶展售中心」工程尚未完工驗收，本不得由農會核撥補助款項，
竟對於主管之事務違背法令，於八十五年七月五日在苗栗縣頭份鎮，以電話央請甲○
○提領上述二百萬元補助款，甲○○經乙○○多方懇求，終予同意，遂基於與乙○○
共同圖利之犯意聯絡，於八十五年七月八日上午八時許，前往頭份鎮農會辦理提領二
百萬元補助款手續；乙○○並以頭份農會總幹事身分，指示知情之該農會推廣股指導
員彭源順（已經原審更一審判刑確定）立即遵照其意思辦理請領手續。同日約上午八
時十分許，甲○○取得補助款二百萬元後，即將一百萬元存入其農會第000000
00∣八號個人活期儲蓄存款帳戶內，另現金一百萬元則轉借予乙○○，乙○○隨即
攜至頭份鎮農會信用部上街分部存入其前揭甲存支票帳戶內，使其支票之退票紀錄得
以註銷，直接得利。嗣甲○○經人勸告，乃於同年七月十一日，將其私人帳戶內之一
百萬元補助款，再轉帳回存入產銷班專戶，乙○○則因獲悉遭人檢舉，惟恐案情明朗
不利於己，始由其配偶湯文治於同年十月間，分次返還五萬元、八萬元、十二萬元及
十萬元予甲○○，其餘六十五萬元則迄無著落等情。因而撤銷第一審關於乙○○、甲
○○部分之不當科刑判決，改判各論處乙○○、甲○○以共同受公務機關委託承辦公
務之人，對於主管之事務，直接圖利罪刑，固非無見。
惟查：有罪之判決書，對被告有利之證據不採納者，應說明其理由，為刑事訴訟法第
三百十條第二款所明定。故有罪判決書對於被告有利之證據，如不加採納，必須說明
其不予採納之理由，否則即難謂無判決不備理由之違誤。本件原判決係以苗栗縣政府
為辦理「農業生產環境改善及加強農業產銷及推廣教育活動計劃」，向台灣省政府農
林廳申請補助二百萬元，作為興建「椪風茶展售中心」之用，該補助款經苗栗縣政府
撥入頭份鎮農會執行，再由頭份鎮農會委託產銷班辦理興建事宜，詎乙○○與甲○○
竟基於共同圖利之犯意聯絡，於甲○○所負責興建之「椪風茶展售中心」工程尚未完
工驗收前，由乙○○以頭份鎮農會總幹事身分，指示彭源順辦理請領手續，將補助款
二百萬元提出交予甲○○，再由甲○○將其中一百萬元借予乙○○，另一百萬元則存
入其自己私人帳戶等情，因認乙○○、甲○○共同犯有對於主管之事務，直接圖利罪
行。但依卷附「台灣省政府農林廳公務預算補助要點」壹、四規定：「接受本廳補助
之人民團體其補助款之申請及經費處理悉依本要點辦理」，又該要點參、十一復規定
：「補助經費係辦理營繕工程者，撥款時應檢附工程合約書，本廳補助款得視計畫執
行進度並衡酌實際需要，分次撥付」（見八十五年度偵字第一二六三六號卷第十三頁
、第十六頁），似認該廳之補助款得視所補助之計畫執行進度並衡酌實際需要，分次
撥付。另依卷存甲○○就本件「椪風茶展售中心」新建工程與承包商文新營造股份有
限公司所訂之工程承包契約書（見同上偵查卷第四十五頁至第四十八頁）所載，該工
程總價含營業稅為三百八十一萬六千元，而該工程限自八十五年五月十六日前開工，
並於同年八月十六日前全部竣工，且該工程係依工程進度給付工程款，並已支付二百
餘萬元之工程款。故甲○○所興建之「椪風茶展售中心」工程似已執行相當之進度，
則依上開「台灣省政府農林廳公務預算補助要點」規定，是否真如證人謝玉峰、共同
被告彭源順所供證，本件之二百萬元工程款需要全部工程完工驗收始得請領（見原判
決第九頁第十二行、第十五行）？即不無疑問；又證人即頭份鎮農會會計股長謝幸枝
於第一審調查時曾結證稱：「這二百萬是縣政府在五月撥下，補助款在八十五年六月
底就要報銷，不然就要收回，主辦人彭源順於六月二十八日拿一張工程發票及三張估
價單，填支付申請單（一面是申請單，一面是付款單），經過推廣股長鍾年淳覆核，
承辦人蓋驗收章後再交給我，符合程序後，我就蓋章再交秘書轉總幹事，之後將憑證
送縣政府報銷，因該款項並未提領就暫放應付款項帳戶內。七月八日彭源順說此筆款
項要用，就開了一張應付款支出傳票，要把該款項提出，所以我就蓋章當場交還給他
去提領」等語（見第一審卷第五十七頁正、反面）。另於第二審上訴審調查時，甲○
○之選任辯護人已迭次具狀稱：本件「椪風茶展售中心」新建工程已於八十五年六月
二十八日完工驗收等語（見原審上訴字卷第三十二頁反面、第九十八頁反面）。而於
原審審理中，甲○○亦供稱：「（房子什麼時候建好？）七月份就做好了。合約寫八
月十六日是包商合約的最後一期工程費付款日」等語，彭源順並稱：「（有無驗收？
）有。我去驗收的」、「（是否七月就做好了？）七月份就已經完工了。我有去驗收
」等語（見原審更(二)卷第二０六頁至第二０八頁）。均供證甲○○所興建之「椪風茶
展售中心」工程已於八十五年六月二十八日完工驗收，是甲○○於法務部調查局苗栗
縣調查站（下稱苗栗縣調查站）調查時所供其於向頭份鎮農會申請領取兩百萬元補助
款時，「椪風茶展售中心」尚未完工云云（見原判決第十頁第三行），是否屬實，亦
值懷疑；再苗栗縣政府八十八年七月二十六日府農輔字第八八０００六五一一二號函
已敘明：「本經費係撥入頭份鎮農會執行，已符合本府預算執行，至於是否撥交產銷
班班長帳戶部分，並無相關明文規定，視各產銷班運作情形而定」等語（見原審更(一)
卷第一五七頁、第一五八頁），而證人即產銷班書記許時穩亦供證稱：「（該展售中
心何人出資興建？）是班長甲○○一人獨資興建的」、「……在籌備會議時就有提到
如果有補助款，班員同意授權班長統籌運用，他可去提領調度……」等語（見原審上
訴字卷第一三０頁正、反面）。如果上情無訛，則純就甲○○以其個人名義向頭份鎮
農會領取本件台灣省政府農林廳之兩百萬元補助款，或其於領出後將其中之一百萬元
存入自己之私人帳戶等行為，能否謂其違背法令？亦值深究；另乙○○曾辯稱：依鄉
鎮農會信用部業務分層負責明細表所載，有關農會信用部各項傳票之擬辦、審核及核
定，分屬承辦人員、覆核專員、信用部主任之職權，與總幹事職務無關等語（見第一
審卷第一一九頁），並提出與其前開所辯相符之「鄉鎮農會信用部業務分層負責明細
表」影本乙份為證（見第一審卷第一二五頁、第一二六頁）；又彭源順於苗栗縣調查
站及檢察官偵查中雖均曾供稱：乙○○於八十五年七月八日當天早上八點，指示伊當
日要將兩百萬元之補助款撥給甲○○，其中一百萬元存入甲○○之帳戶，另一百萬元
以現金給甲○○提領等語（見八十五年度他字第三三八號卷第八十一頁、第一二六頁
），但其嗣於原審上訴審審理時，已否認上情，改稱：「乙○○沒有說叫我領一百萬
元現金，……甲○○說要領一百萬元現金出來，要給包商」、「對於調查局筆錄裡，
關於乙○○說要我協助辦理籌建經費一百萬元，我說不宜撥款，但乙○○說要存入甲
○○的帳戶，這段話不是我講的」等語（見原審上訴字卷第一四九頁、第一五０頁反
面）。而甲○○於苗栗縣調查站、檢察官偵查中或第一審、原審各審審理時，雖均供
稱：二百萬元補助款伊領了一百萬元放入自己戶頭，另一百萬元借給乙○○等語（見
原判決第五頁第十一行以下），然其最初於苗栗縣調查站及檢察官偵查中訊問時即已
供稱：「（七月八日為何與乙○○去提領二百萬元，並夥同拿一百萬元現金去頭份上
街分部？）沒有此事，我將一百萬元現金拿回家裡」、「（一百萬元現金為何要放在
家裡，不存入帳戶裡？）包商做工程要付工程款」、「（提出之一百萬元現金是否乙
○○借去週轉？）沒有」云云（見上開他字卷第一二七頁反面、第一二八頁）。故彭
源順、甲○○二人前後之供述，均矛盾不一，則何以彭源順於原審上訴審審理時所證
，及甲○○最初於苗栗縣調查站、檢察官偵查中之所供，皆非可採？凡此，俱攸關乙
○○、甲○○本件犯行能否成立，原判決卻均未詳予調查釐清，亦未說明何以捨棄上
開有利於乙○○、甲○○之證據，遽認定乙○○、甲○○有共同對於主管之事務直接
圖利罪行，自有應於審判期日調查之證據而未予調查及判決理由不備之違法。乙○○
、甲○○上訴意旨指摘原判決不當，非全無理由，應認原判決仍有撤銷發回更審之原
因。至原判決理由欄五對乙○○不另為無罪諭知部分，公訴人認與乙○○前開經科刑
部分，有牽連犯之裁判上一罪關係，基於審判不可分原則，併予發回，附此敘明。
據上論結，應依刑事訴訟法第三百九十七條、第四百零一條，判決如主文。
中      華      民      國    九十二    年      三      月    二十七    日
                              最高法院刑事第九庭
                                  審判長法官  陳  炳  煌
                                        法官  陳  正  庸
                                        法官  韓  金  秀
                                        法官  吳  信  銘
                                        法官  徐  文  亮
      右正本證明與原本無異
                                              書  記  官
中      華      民      國    九十二    年      四      月      二      日


司法院資訊處製作；財團法人民間司法改革基金會備份。
